【裁判字號】    98,保險,26
【裁判日期】    990203
【裁判案由】    給付理賠金
【裁判全文】
臺灣臺南地方法院民事判決              98年度保險字第26號
原      告  乙○○
被      告  富邦產物保險股份有限公司
法定代理人  甲○○
訴訟代理人  丙○○
            丁○○
上列當事人間給付理賠金事件，本院於民國99年1月20日言詞辯
論終結，判決如下：
    主      文
原告之訴駁回。
訴訟費用新臺幣壹萬壹仟捌佰玖拾元由原告負擔。
    事實及理由
一、按繼承人有數人時，在分割遺產前，各繼承人對於遺產之全
    部為公同共有；而公同共有物之處分及其他之權利行為，除
    法律或契約另有規定外，應得公同共有人全體之同意，民法
    第1151條、第828條第3項明定。因此公同共有人之一就公同
    共有物為其他權利之行使，須得全體共同共有人之同意，當
    事人適格始無欠缺。經查：
（一）原告乙○○向富邦產物保險股份有限公司（以下簡稱富邦
      保險公司或被告）投保附加地址內家庭成員傷害險為保險
      內容之保險單號碼為0097KIZ43286號之住宅火災保險，系
      爭保險契約之保險家庭成員意外傷害險之被保險人係所附
      家庭成員名冊上之成員，原告父親即訴外人鄭塗排自屬該
      保險單所附加家庭成員意外傷害險之被保險人，且鄭塗排
      身故保險金受益人一欄為空白，有富邦產物保險單影本一
      紙附卷可憑。又傷害險之住院醫療保險金性質上係以定額
      給付方式填補被保險人之財產損害，住院醫療保險金給付
      對象應為被保險人，惟本件被保險人鄭塗排已死亡，該筆
      住院醫療保險金應作遺產由鄭塗排繼承人繼承。死亡理賠
      金部分則應向保險契約約定之受益人給付，然以鄭塗排為
      被保險人之意外傷害險之身故保險金受益人一欄為空白，
      並未約定何人為受益人，依保險法第135條準用第113條規
      定，該筆身故理賠金應作為被保險人鄭塗排之遺產。
（二）原告請求給付之住院醫療保險金與身故理賠金均為鄭塗排
      之遺產，屬鄭塗排之繼承人公同共有，鄭塗排之所有繼承
      人雖未一同起訴，惟原告為鄭塗排繼承人之一，其餘繼承
      人黃鄭秀華、鄭麗雪均已簽具委託書全權委託原告處理與
      富邦保險公司之保險理賠金事宜及法律訴訟，有委託書一
      紙附卷可稽。揆諸前揭民法第1151條、第828條第3項規定
      ，原告既已取得公同共有人全體之同意，則原告提起本件
      訴訟，於法尚無不合，先予敘明。
二、按訴狀送達後，原告不得將原訴變更或追加他訴，但請求之
    基礎事實同一、擴張或減縮應受判決事項之聲明者，不在此
    限，民事訴訟法第255條第1項第2款、第3款定有明文。原告
    起訴時之聲明為：被告應給付原告新台幣（下同）1,116,45
    6元。原告於98年12月9日具狀追加聲明變更為：被告應給付
    原告1,616,456元， 查原告起訴與追加之訴，皆係本於請求
    被告給付保險金之基礎事實，有其社會事實上之同一性，依
    上揭規定及說明，應認原告所為訴之追加係屬合法，應予准
    許，合先敘明。
三、原告主張略以：
（一）原告向被告投保保險單號碼為0097KIZ43286號之住宅火災
      保險，並附加地址內家庭成員傷害險為保險內容。於民國
      97年10月31日原告父親鄭塗排，即該附加保險內容之家庭
      成員在家中意外跌倒，經救護車至位於臺南市○區○○路
      487巷35號住家內送至國立成功大學醫學院附設醫院 （以
      下簡稱成大醫院）就醫住院治療，屬於意外傷害住院，應
      已成立醫療理賠費用，訴外人鄭塗排並因上開意外於97年
      12月9日 死亡。醫院雖以惡性肺腫瘤併多處骨轉移為由開
      立死亡證明書，惟並無切片報告顯示死亡原因確係因疾病
      所致，故保險公司拒絕理賠死亡保險金，惟原告復請成大
      醫院腫瘤科邱威鑫醫師針對死亡原因再行說明，邱威鑫醫
      師已說明死亡原因為「疑似」，無法百分百確定死亡原因
      為肺腫瘤併多處骨轉移。
（二）臺南市消防局救護記錄顯現鄭塗排是意外傷害引起住院醫
      療，且鄭塗排年事已高，禁不起傷痛衝擊，身體不能負荷
      該傷害，身體機能逐漸衰竭而導致死亡，實因意外傷害所
      致，本保險事故之發生亦在保險有效期間內。
（三）理賠明細如下：
    1.意外住院醫療理賠金與意外死亡理賠金部分：
      (1)住院醫療理賠金為91,000元： 普通病房每人每日2,000
        元保險金； 加護病房每人每日3,000元保險金；住院金
      每人每次5,000元保險金。 訴外人鄭塗排在普通病房共住
      37日；加護病房共住4日，計算式為：74,000元+12,000元
      +5,000元＝91,000元
    (2)死亡理賠金為1,000,000元：依附加保險單所載，地址內
      家庭成員每一人身故或殘廢保險金額1,000,000元。
    (3)前二項理賠金共1,091,000元， 並自應理賠日即97年10月
      31日起至99年1月31日止，以週年利率百分之2計算之利息
      ，住院醫療理賠金與死亡理賠金總計1,116,456 元。
    2.精神補償金500,000元。
（四）聲明：被告應給付原告1,616,456元，訴訟費用由被告負
            擔。
四、被告抗辯略以：
（一）原告所投保之險種為「富邦住宅火險及地震基本保險附加
      家庭成員意外傷害保險」，承保範圍限於被保險人於保險
      期間內在要保書所載之家庭住所範圍內，因遭受意外傷害
      事故至被保險人身體蒙受傷害而殘廢、死亡時，本公司依
      附加保險之約定給付保險金。意外傷害事故，指非由疾病
      引起之外來突發事故。
（二）原告所提出之臺南市消防局執行緊急救護服務證明，僅能
      證明確有救護送醫之事實，並無法證明鄭塗排因跌倒而送
      醫。另根據臺南市消防局救護紀錄表所載，鄭塗排送時醫
      無明顯外傷且全身疼痛，成大醫院診斷書上醫師囑言上載
      「……病人因上述原因，於民國97年10月31日送至急診求
      救，身上多處瘀血，呼吸衰竭……」，此與一般經驗法則
      不同，因一般跌倒所導致之瘀血應只限於一處或一定範圍
      ，且應只有該碰撞點會疼痛而不會造成全身疼痛，而原告
      就死者如何跌倒？跌倒後傷勢為何？皆未做說明，實難證
      明死者確有跌倒之事實。
（三）退步言，縱死者有跌倒之事實，但死因並非跌倒所致，成
      大醫院之死亡證明書，死因記載為「移轉性肺腫瘤與多發
      性惡性骨移轉」，此為慢性病，非跌倒或外力可造成，成
      大醫院診斷書所示，其病名為「肺腫瘤併多處骨轉移、失
      智症、糖尿病、腎功能不全、呼吸衰竭併休克」，此類病
      症非外力可造成。另診斷書上亦載明，死者於97年10月31
      日急診住院入加護病房， 但同年11月4日轉入普通病房，
      若死者如原告所述因年紀大經不起傷痛衝擊，身體不能負
      荷，身體機能逐漸衰竭死亡，則其病症應係漸次惡化，豈
      能由加護病房轉入普通病房？
（四）又成大醫院急診護理評估表內就診主訴記載「近一個月來
      ，家屬覺得病人虛弱食慾不好，一碰就呻吟，但無法具體
      表示的情形加劇，曾門診，今因感上述情形更嚴重所以來
      急診」，可知死者97年10月31日的急救非原告所言係因跌
      倒所致，而係死者疾病逐日惡化，另觀其入院護理評估表
      發病經過所載「近一個月開始食慾差，近兩三天大小便失
      禁，碰觸時呻吟，10月31日急診意識E4V2M4……」，可知
      病症已存在多時，非原告所言係當日跌倒所致，再檢視其
      後治療與用藥皆在處理長期慢性病之變化，死者當日送醫
      確因內在疾病所致。
（五）因果關係係就該事故造成的客觀存在事實為觀察基礎，並
      就該客觀是存在依吾人智識經驗判斷，無此事故必不生此
      損害，有此事故通常生此種損害為有相當因果關係。
      如雖無此事故，必不生此種損害，有此事故，通常亦不生
      此種損害者，即為無相當因果關係存在。而觀諸死者急診
      後住院治療之過程，亦皆與外傷無關，即令即令死者曾經
      跌倒，但不能因跌倒在前，死亡在後即驟以認定兩者間有
      因果關係存在，況跌倒一說，僅為原告片面之詞，無任何
      證據可資證明。
（六）又當事人主張有利於己之事實，就其事實有舉證之責任，
      民事訴訟法第277條 定有明文，且民事訴訟如係由原告主
      張權利者應先由原告負舉證責任，若原告不能舉證以實其
      說，則被告就其抗辯事實即令不能舉證，或舉證有疵累，
      亦應駁回原告之訴 （最高法院17年上字第917號判例參照
      ）。原告因無法證明其曾跌倒，亦無法說明跌倒造成何種
      傷勢復造成死亡，被告自無法認定死者確係因意外致死。
      而依現有診斷書及死亡證明書所載，死者應係因自身多重
      疾病變化而死亡，非屬被告承保範圍，被告自不負理賠之
      責。
（七）聲明：原告之訴駁回，訴訟費用由原告負擔。
五、得心證之理由：
（一）原告主張與被告間訂有附加住宅地址內家庭成員意外傷害
      險為保險內容之保險單號碼為0097KIZ43286號之住宅火災
      保險契約（以下簡稱系爭保險契約），業據提出系爭保險
      契約書為憑，且為被告所不爭執，堪信為真實。
（二）原告復主張訴外人鄭塗排於97年10月31日由救護車自保險
      契約所約定之附加地址 即臺南市○○路487巷35號送往成
      大醫院就醫， 住院治療至同年12月9日死亡等情，業據提
      出臺南市消防局執行緊急救護服務證明、臺南市消防局救
      護紀錄表、成大醫院診斷證明書，且為被告所不爭執，堪
      信為真實。
（三）按當事人主張有利於己之事實，就其事實有舉證之責任，
      民事訴訟法第277條 定有明文；又民事訴訟如係由原告主
      張權利者，應先由原告負舉證之責，若原告先不能舉證，
      以證實自己主張之事實為真實，則被告就其抗辯事實即令
      不能舉證，或其所舉證據尚有疵累，亦應駁回原告之請求
      ，最高法院17年上字第917號判例參照。 本件原告主張訴
      外人鄭塗排於97年10月31日係因住宅內跌倒意外送醫急救
      、住院治療後於同年12月9日死亡， 爰依系爭保險契約請
      求被告給付住宅地址內之「意外傷害」致死之保險金（含
      住院醫療保險金、死亡理賠金）共1,11 6,456元等情，為
      被告所否認，並以前揭情詞置辯，經查：
    1.觀台南市消防局救護紀錄表上【現場及病患狀況欄之「求
      救原因（主要原因）欄」係勾選「非創傷」及勾選「其他
      ：全身疼痛」，而病患主訴欄係勾選「疼痛」及註明「全
      身疼痛」字樣，又「急救處置欄係勾選「心理支持」，另
      「備註欄」之補述為「無明顯外傷」】之記載（見卷附台
      南市消防局救護紀錄表），已不能證明訴外人鄭塗排送醫
      係因「外傷」或「意外」，況該紀錄表亦無訴外人鄭塗排
      家屬於送醫途中向台南市消防局表明係「跌倒」等意外之
      記載。
    2.觀成大醫院急診護理評估表上【近一個月來家屬覺得訴外
      人鄭塗排虛弱、少進食，一碰就呻吟，該情形曾經門診追
      蹤治療，今因感上述情形而急診】之記載（見卷附成大醫
      院急診護理評估表），亦不能證明訴外人鄭塗排送醫係因
      「外傷」或「意外」；況該評估表亦無訴外人鄭塗排家屬
      向成大醫院表明係「跌倒」等意外之記載。
    3.訴外人鄭塗排雖於急診時身上有多處淤血（見卷附成大醫
      院診斷證明書），惟造成淤血有很多可能性，自不能僅以
      訴外人鄭塗排送醫時身上有淤血，即認其係「跌倒」意外
      所致。
    4.綜上，原告並不能證明訴外人鄭塗排於97年10月31日送醫
      急救係因「跌倒」之意外，自亦不能據以認定訴外人鄭塗
      排於同年12月9日死亡係因「跌倒」意外所致。 是原告所
      為訴外人鄭塗排於97年10月31日係因住宅內「跌倒」之意
      外送醫急救、住院治療後於同年12月9日死亡之主張， 不
      能採信。從而，原告依系爭保險契約請求被告給付住宅地
      址內之「意外傷害」致死之保險金（含住院醫療保險金、
      死亡理賠金）及利息共1,116,456元， 自屬無據，不應准
      許。
（四）原告另主張被告應給付原告 精神補償金500,000元云云，
      惟為被告所否認。經查，原告並未具體陳明其係依何法律
      關係請求，而系爭保險契約亦無精神補償金之約定，何況
      原告並不能證明訴外人鄭塗排係因住宅地址內之「意外傷
      害」致死。 是原告請求精神補償金500,000元乙節，難認
      有據，不能准許。
（五）綜上所述， 原告請求被告給付保險金及利息1,116,456元
      及精神補償金500,000元，共計1,616,456元及自97年11月
      31日起算之利息，為無理由，不應准許。
六、本件判決基礎已臻明確，兩造其餘攻擊防禦方法與舉證，經
    審核結果，均不能動搖該基礎，且與本件事實之認定無涉，
    自無庸一一贅述，附此敘明。
七、按訴訟費用，由敗訴之當事人負擔；法院為終局判決時，應
    依職權為訴訟費用之裁判， 民事訴訟法第78條及第87條第1
    項分別定有明文。經核本件訴訟費用額為11,890元（即第一
    審裁判費），而原告之請求為無理由，爰依上開規定確定原
    告應負擔之訴訟費用如主文第2項所示。
八、據上論結，原告之訴，為無理由，依民事訴訟法第78條、87
    條，判決如主文。
中    華    民    國    99    年    2     月    3     日
                          臺灣臺南地方法院民事第三庭
                                法  官  王 獻 楠
上為正本，係照原本作成。
如不服本判決，應於本判決送達後20日內提出上訴狀（須按他造
當事人之人數附繕本）。
中    華    民    國    99    年    2     月    3     日
                                書記官  李 靜 怡

司法院資訊處製作；財團法人民間司法改革基金會備份。
